【裁判字號】    94,訴,2812
【裁判日期】    950816
【裁判案由】    商標異議
【裁判全文】
臺北高等行政法院判決
                                    94年度訴字第02812號
                              .
原      告  甲○○
訴訟代理人  乙○○
被      告  經濟部智慧財產局
代  表  人  蔡練生（局長）
訴訟代理人  丁○○
參  加  人  丙○○
上列當事人間因商標異議事件，原告不服經濟部中華民國94年6
月28日經訴字第09406130770 號訴願決定，提起行政訴訟，本院
判決如下：
    主  文
原告之訴駁回。
訴訟費用由原告負擔。
    事  實
一、事實概要：參加人於民國（下同）92年8 月6 日以「帝勇及
    圖」商標，指定使用於當時商標法施行細則第49條所定商品
    及服務分類表第33類之酒（啤酒除外）、白蘭地酒、威士忌
    酒、伏特加酒、水果酒、雞尾酒、清酒、高梁酒、五加皮酒
    、茅台酒、藥味酒、人蔘酒、葡萄酒、米酒、甜酒、蒸餾酒
    、紹興酒、白酒、紅酒、梅子酒等商品，向被告申請註冊，
    經被告准列為註冊第0000000 號商標（下稱系爭商標，圖樣
    如附圖1 所示）。嗣原告以系爭商標有違商標法第23條第1
    項第12、13及14款規定，檢具註冊第0000000 號「紅面及圖
    帝王食補」商標、註冊第0000000 號「KING DUCK 帝王食補
    及圖」商標、註冊第0000000 號「鴨圖」等商標（下稱據以
    異議商標，圖樣如附圖2 所示），對之提起異議。經被告審
    查，認系爭商標與據以異議等商標均不構成近似，無違前揭
    法條規定，以94年2 月21日中台異字第931315號商標異議審
    定書為異議不成立之處分。原告不服，提起訴願，遭決定駁
    回，遂提起行政訴訟。本院因認本件撤銷訴訟之結果，參加
    人之權利或法律上利益將受損害，爰依職權裁定命獨立參加
    被告之訴訟。
二、兩造聲明：
    (一)原告聲明（原告未曾到場陳述，據其所提書狀記載）：
      1.訴願決定及原處分均撤銷。
      2.訴訟費用由被告負擔。
    (二)被告聲明：
      如主文所示。
三、兩造之爭點：
    系爭商標與據以異議商標是否構成近似？
    (一)原告主張（原告未曾到場陳述，據其所提書狀記載）：
      1.原告之主張條款及原訴願決定所據理由：
        (1)原告之主張條款：共3款，分別為
          商標法第23條第1 項第12款：商標「相同或近似於
            他人著名商標或標章，有致相關公眾混淆誤認之虞
            ，或有減損著名商標或標章之識別性或信譽之虞者
            」，不得註冊。
          第13款：商標「相同或近似於他人同一或類似商品
            或服務之註冊商標或申請在先之商標，有致相關消
            費者混淆誤認之虞者」，不得註冊。
          第14款：商標「相同或近似於他人先使用於同一或
            類似商品或服務之商標，而申請人因與該他人間具
            有契約、地緣、業務往來或其他關係，知悉他人商
            標存在者」，不得註冊。
        (2)原訴願決定所據理由：與原異議審定所據理由同，均
          以「系爭商標與據爭商標圖樣相較，雖均以自然界所
          存在之鴨子為構圖主體，惟二者均經設計，致其圖樣
          尚非不可區辨；又據爭商標或為單純鴨圖或由鴨圖與
          中文『紅面』或外文『KING DUCK 』等字所組成，與
          系爭商標另有不同觀念之中文『帝勇』可資區別‧‧
          ‧」云云，認二商標未構成近似。
      2.本件爭點主要在二商標是否構成近似：
        (1)原告所主張之前揭條款皆有以「商標近似」為要件，
          復原訴願決定及原異議審定亦以二商標未構成近似分
          別為訴願駁回與異議不成立，故本件之主要爭點即在
          「二商標是否構成近似」。
        (2)二商標圖樣確為近似無疑：查商標是否構成近似之態
          樣有三，分別為外觀近似、觀念近似、讀音近似。
          外觀近似：
            Ａ、二商標圖樣組成：系爭商標為一回頭之紅面鴨
                    置於一橢圓形框內，其下有中文「帝勇」
                二字，據以異議商標之圖樣約略可分為「鴨圖
                」、「紅面及圖帝王食補」、「KING DUCK 帝
                王食補及圖」、「紅面帝王食補薑母鴨及圖」
                。
            Ｂ、整體匠意設計概念相近：系爭商標與據以異議
                商標「鴨圖」（註冊第754053、893715、
                129767、170005號）相 較，二者同為紅面鴨
                且紅面所佔整個鴨頭之比例幾近相當；又於其
                翅膀上類似粗筆刷過的白色痕跡，亦與據以異
                議商標同，且其整個橢圓框所形成之鴨圖切面
                ，亦近似於據爭商標鴨圖身上之勾狀翅膀所予
                人之寓目印象。至若據以異議商標之註冊第
                912635、913177、923436、966814、0000000
                、0000000 、173803、0000000 、0000000 、
                0000000 號商標，則亦有同旨趣，僅鴨圖為朝
                左或朝右之方向相反而已。
            Ｃ、圖樣中文同為「帝Ｘ」：系爭商標為中文「帝
                勇」，據以異議商標（圖樣為「紅面及圖帝王
                食補」、「KING DUCK 帝王食補及圖」、「紅
                面帝王食補薑母鴨及圖」之部分)則 為「帝王
                食補」且「食補」二字不在專用之列；二者以
                相同之「帝」字為起首，且通常一般人對首字
                會較其他字串予以較高之關注，故留於腦海中
                之印象亦較為強烈，從而二商標在外觀上整體
                予人之寓目印象已構成近似。
          觀念近似：二商標同為紅面鴨之圖形，且「帝勇」
            蘊含「具膽量而力氣大之天子、君主」之意，據以
            異議商標「帝王食補」則為「天子、君主所服用以
            滋補身體的營養食品」，二詞彙在觀念上常易於使
            人產生聯想（服用天子、君主用以滋補身體的營養
            食品，即可強健體魄達到如帝王般英勇之境界)，
            故在觀念上亦相當近似。
          又，依混淆誤認之虞審查基準要點5.2.3 ，判斷商
            標近似應以商標圖樣整體為觀察，此乃因商標呈現
            在商品或服務之消費者眼前的是整體圖樣，而非割
            裂為各部分分別呈現；今二商標之圖樣相仿，僅中
            文部分「帝Ｘ」細微部分之差異，並無從在消費者
            的印象中發揮區辨功能，故判斷商標是否近似時得
            無庸考量（同基準要點5.2.4）， 二商標就整體觀
            察言之相似度極高。
        (3)被告前有認二商標為近似之審定在案：
          該異議審定之論據：參加人前有圖樣與系爭商標極
            為近似之註冊第0000000 號商標，亦由被告以（93
            ）智商0390字第09380106000 號異議審定書為撤銷
            註冊之處分，其所據理由為「二者均有予人寓目相
            彷彿之鴨圖及中文『○王食補』，共置於長方框內
            於異時異地隔離觀察及交易連貫唱呼之際，有使普
            通知識經驗之商品購買人產生混同誤認之虞，應屬
            構成近似之商標‧‧‧」云云。
          「相同事件應為相同處理」之法理：
            Ａ、查系爭商標之鴨圖與前揭之註冊第0000000 號
                商標圖樣相較，二者圖樣如出一轍，僅後者於
                橢圓框外加四角有裝飾之邊框，且其下有以黑
                色為底反白之「三王食補」4 字；蓋邊框之設
                計通常為裝飾之作用，並不會成為消費者所關
                注或事後留在其印象中較為顯著的部分，故被
                告亦不能以相同之鴨圖有加四角裝飾邊框者與
                據爭商標為近似、而未加邊框者則與相同之據
                以異議商標未構成近似，否則其判斷商標近似
                之標準究以何立基，竟致產生相同之事件有完
                全不同之結果？
            Ｂ、又起首字較其他字串易獲消費者之關注已如前
                述，且該異議審定書中亦以中文「○王食補（
                『食補』部分不在專用之列）」為近似，而今
                系爭商標之「帝Ｘ」卻遭原審定認為不構成近
                似，實難謂被告確已立足於普通知識經驗消費
                者之角度為商標近似之觀察！
        (4)承上，二商標為相仿之鴨圖，僅中文部分「帝Ｘ」
          之細微差異並不足於消費者之印象中產生區辨功能，
          復以前開異議審定書為審定商標近似之參考，依相同
          事件應為相同處理之法理，二商標確屬近似無疑，被
          告就本件所為之行政處分實有違誤。
      3.原告所主張條款之其他要件：
        (1)商標法第23條第1 項第12款「著名與否」之認定：
          本款之立法目的：在擴大保護著名商標之商標權範
            圍，避免他人以搭便車之行為破壞交易市場之競爭
            秩序、並造成相關公眾之混淆誤認，而影響著名商
            標權人及相關公眾之權益。
          「著名」之認定：依商標法施行細則第16條，本法
            所稱之著名，指有客觀證據足以認定已廣為相關事
            業或消費者所普遍認知者；「著名商標或標章認定
            要點」要點3 及要點4 ，應認定著名者為商標所使
            用商品或服務之實際可能消費者、或涉及經銷管道
            之人、或經營之相關業者，三者中有其一所普遍認
            知者。
          原告之據以異議商標為著名商標：原告據以異議商
            標所使用之商品或服務，在實際使用上已廣為實際
            消費者、或涉及經銷管道之人、或經營之相關業者
            所普遍認知而臻著名，前已於異議申請書中提出相
            關之資料佐證；其本身為薑母鴨之創始店，且自成
            立二十餘年來，迄今已設立直營店一百餘家、加盟
            體系6 百餘家，甚而期許進一步成立協會將薑母鴨
            推廣至國際間，介紹給更多的消費者認識。
          著名商標宜予較大之保護：依混淆誤認之虞審查基
            準5.6.2，如相關消費者對於衝突之二商標僅熟悉
            其中之一者，則就該較為被熟悉之商標，應予較大
            之保護。今據以異議商標既已如前述所稱為著名商
            標，廣為相關之同業及公眾所普遍知悉，自宜受商
            標法較大之保護，以貫徹本法之立法精神及本款之
            旨趣。
          由上開之證據資料可知，原告之「紅面帝王薑母鴨
            」自民國70年成立以來，對於商品或服務之開發及
            宣傳不遺餘力，已足使相關同業及公眾對其商標產
            生認識並與他人之產品或服務相區別，具有高度之
            識別性，自有認其為著名商標而加強保護之必要，
            以藉此杜他人搭便車妨礙市場公平競爭之秩序，並
            維護相關消費者之權益。
        (2)同條項第13款「據爭商標為申請在先之商標」且「指
          定使用之商品或服務為同一或類似」：
          本款之立法目的：旨在保護先申請註冊商標之商標
            權，避免遭他人之侵害，以維護市場公平競爭之秩
            序。
          據以異議商標之申請註冊早於系爭商標：今系爭商
            標乃於92年8 月6 日申請註冊、93年9 月16日公告
            ，而原告關於本款之據爭商標中，最晚申請註冊者
            為91年10月1 日申請、92年6 月16日公告之註冊第
            0000000 號「KING DUCK 帝王食補及圖」商標，其
            申請與註冊皆早於系爭商標。
          二商標所指定使用之商品或服務為同一或類似：系
            爭商標所指定使用之商品或服務為第33類第3301「
            酒（啤酒除外）」組群，與原告據爭商標所指定使
            用之商品或服務同，故二者所指定使用之商品或服
            務為同一。
        (3)同條項第14款「據爭商標為先使用者」且「申請人因
          與該他人間具有契約、地緣、業務往來或其他關係，
          知悉他人商標存在者」：
          本款立法目的：在保護商標之先使用者，避免他人
            因上述因素剽竊而侵害先使用人之商標權益。
          本件參加人就系爭商標之申請註冊係屬惡意：
            Ａ、參加人為原告公司之離職員工：今查系爭商標
                之申請人「丙○○」於82年9 月1 日起即服務
                於原告之公司「廣之鄉食品股份有限公司」，
                離職後竟欲以近似之鴨圖商標申請註冊，復指
                定使用於同一商品已如前述，實欲以不正方法
                擾亂市場公平競爭秩序，其意昭然！
            Ｂ、前有相同案件且獲異議成立之處分：
                且參加人之註冊第191334號商標，業經原告異
                議並獲被告之異議審定認有本款之適用而為撤
                銷該商標註冊之處分（該商標圖樣與2.(3)所述
                者同），復其僅以原圖樣去邊框並將圖樣中文
                由「三王食補」改為「帝勇」申請註冊，其剽
                竊及意圖攀附原告據爭商標之意甚明。
            Ｃ、系爭商標實不應核准註冊：參加人一再就與據
                以異議商標近似之圖樣申請註冊，且指定使用
                於同一或類似之商品或服務，不思自創而攀附
                原告著名商標之行為實不值鼓勵；今被告不察
                竟核准系爭商標之註冊，復對原告所提之異議
                為不成立之處分，訴願機關亦未詳查本案而草
                率為斷、致本件關係人之系爭商標未受商標法
                相繩，除原告之權益受損外，業已對消費者之
                利益有所侵害，實已違商標法之立法本旨，尚
                祈鈞院明察，以昭法旨。
        (4)有致相關公眾或消費者混淆誤認之虞：
          混淆誤認之類型並非僅指商品或服務之相關消費者
            會誤認二商標為同一來源；雖不誤認為同一商標，
            但極有可能誤認為同一來源之系列商品或服務，或
            誤認二商標之使用者間存在關係企業、授權關係、
            加盟關係或其他類似關係者亦屬之（混淆誤認之虞
            審查基準要點3）。
          承上，二商標為近似商標、亦指定使用於同一之商
            品或服務，且據以異議商標於系爭商標申請註冊前
            （92年8 月6 日）即屬著名，復以原告直營及加盟
            店之多，二商標予人之整體印象於具一般普通知識
            經驗之消費者於購買時施以普通之注意下，確有致
            系爭商標所指定使用之商品或服務，係由原告所參
            與、授權、或贊助之印象，而使相關公眾對二商標
            所表彰之商品來源或產製主體發生混淆誤認之虞。
      4.綜上所陳及所附資料，系爭商標「帝勇及圖」確有違商
        標法第23條第1項第12、13、14款規定之情事；請判決
        如訴之聲明。
    (二)被告主張：
      1.商標法第23條第1 項第12款規定：商標「相同或近似於
        他人著名商標或標章，有致相關公眾混淆誤認之虞，或
        有減損著名商標或標章之識別性或信譽之虞者，不得註
        冊。但得該商標或標章之所有人同意申請註冊者，不在
        此限」、商標法第23條第1 項第13款本文規定：商標「
        相同或近似於他人同一或類似商品或服務之註冊商標或
        申請在先之商標，有致相關消費者混淆誤認之虞者，不
        得註冊。」及商標法第23條第1項第14 款 規定：商標
        「相同或近似於他人先使用於同一或類似商品或服務之
        商標，而申請人因與該他人間具有契約、地緣、業務往
        來或其他關係，知悉他人商標存在者，不得註冊。但得
        該他人同意申請註冊者，不在此限」。惟前揭條款之適
        用應以兩造商標或標章構成相同或近似為前提要件。商
        標近似係指二商標予人之整體印象有其相近之處，若其
        標示在相同或類似的商品／服務上時，以具有普通知識
        經驗之消費者，於購買時施以普通之注意，可能會有所
        混淆而誤認二商品／服務來自同一來源或誤認不同來源
        之間有所關聯（「混淆誤認之虞」審查基準5.2.1 參照
        ）。商標近似之判斷得就二商標外觀、觀念及讀音為觀
        察。
      2.查本件系爭註冊第0000000 號「帝勇及圖」商標係由中
        文「帝勇」及鴨圖形所構成，與原告據以異議之註冊第
        0000000 號「紅面及圖帝王食補」、第0000000 號「鴨
        圖」、第000000 0號「KING DUCK 帝王食補及圖」、「
        紅面帝王食補薑母鴨及圖」及「田正德標章」等件商標
        相較，二者雖均有「鴨圖」，惟鴨子乃自然界動物，而
        據爭商標或為單純鴨圖或由鴨圖與中文「紅面」、「帝
        王食補」、「薑母鴨」或外文「KING DUCK 」等字所組
        成，與系爭商標另有不同觀念之中文「帝勇」可資區辨
        ，以具有普通知識經驗之消費者，於購買時施以普通之
        注意，應無使人有所混淆而誤認二商標商品╱服務來自
        同一來源或誤認不同來源之間有所關聯之虞，二者非屬
        構成近似之商標，系爭商標自無前揭條款規定之適用。
      3.綜上論述，被告原處分洵無違誤，敬請駁回原告之訴。
    (三)參加人經受合法通知未曾到場，亦未提出書狀作何陳述。
    理  由
甲、程序方面
    本件原告經受合法通知，未於言詞辯論期日到場，核無行政
    訴訟法第218 條準用民事訴訟法第386 條各款所列情形，爰
    依被告之聲請由其一造辯論而為判決。
乙、實體方面
一、按商標「相同或近似於他人著名商標或標章，有致相關公眾
    混淆誤認之虞，或有減損著名商標或標章之識別性或信譽之
    虞者」、「相同或近似於他人同一或類似商品或服務之註冊
    商標或申請在先之商標，有致相關消費者混淆誤認之虞者」
    或「相同或近似於他人先使用於同一或類似商品或服務之商
    標，而申請人因與該他人間具有契約、地緣、業務往來或其
    他關係，知悉他人商標存在者」，不得註冊，為商標法第23
    條第1 項第12、13、14款所明定。惟前揭商標法規定之適用
    均以二造商標相同或構成近似為前提要件，合先敘明。
二、本件參加人於92年8 月6 日以「帝勇及圖」商標（圖樣如附
    圖1 所示），指定使用於當時商標法施行細則第49條所定商
    品及服務分類表第33類之酒（啤酒除外）、白蘭地酒、威士
    忌酒、伏特加酒、水果酒、雞尾酒、清酒、高梁酒、五加皮
    酒、茅台酒、藥味酒、人蔘酒、葡萄酒、米酒、甜酒、蒸餾
    酒、紹興酒、白酒、紅酒、梅子酒等商品，向被告申請註冊
    ，經被告准列為註冊第0000000 號商標；嗣原告以系爭商標
    有違商標法第23條第1 項第12、13及14款規定，檢具註冊第
    0000000 號「紅面及圖帝王食補」商標、註冊第0000000 號
    「KING DUCK 帝王食補及圖」商標、註冊第0000000 號「鴨
    圖」等商標（圖樣如附圖2 所示），對之提起異議；經被告
    審查，認系爭商標與據以異議等商標均不構成近似，乃為異
    議不成立之處分。原告不服，依序提起訴願及行政訴訟；兩
    造之主張各如事實欄所載，其爭點厥為系爭商標與據以異議
    商標是否構成近似？
三、經查，系爭商標與據以異議諸商標圖樣相較，雖均以自然界
    所存在之鴨子為構圖主體，惟二者均經設計，致其圖樣尚非
    不可區辨；又據以異議諸商標或為單純鴨圖或由鴨圖與中文
    「紅面」或外文「KING DUCK 」等字所組成，與系爭商標另
    有不同觀念之中文「帝勇」可資區別，以具有普通知識經驗
    之消費者，於購買時施以普通之注意，應不難分別其來自不
    同之營業主體，故二造商標非屬近似商標，自無首揭商標法
    條款規定之適用。至於原告所舉註冊第0000000 號及第
    191334號商標經被告認定與據以異議系列商標近似而予撤銷
    之案例，核上開註冊商標圖樣之中文「三王食補」，與據以
    異議系列商標圖樣之中文「帝王食補」，僅有一字之差，觀
    念甚為相近，但與系爭商標圖樣之中文「帝勇」，則差異甚
    鉅，尚難比附援引，執為系爭商標亦應認定與據以異議商標
    近似之論據。
四、綜上所述，系爭商標與據以異議商標不構成近似，原告所訴
    ，核不足採。從而，被告以系爭商標無違商標法第23條第1
    項第12、13及14款規定，所為異議不成立之處分，洵無違誤
    ，訴願決定予以維持，亦無不合。原告訴請撤銷訴願決定及
    原處分，為無理由，應予駁回。
丙、據上論結，本件原告之訴為無理由，依行政訴訟法第98條第
    3 項前段、第218 條、民事訴訟法第385 條第1 項前段，判
    決如主文。
中    華    民    國    95    年     8    月   16     日
                    第二庭審判長法  官  徐  瑞  晃
                                法  官  蕭  惠  芳
                                法  官  李  得  灶
上為正本係照原本作成。
如不服本判決，應於送達後20日內向本院提出上訴狀並表明上訴
理由，如於本判決宣示後送達前提起上訴者，應於判決送達後20
日內補提上訴理由書（須按他造人數附繕本）。
中    華    民    國    95    年     8    月   21     日
                                書記官  陳  清  容


司法院資訊處製作；財團法人民間司法改革基金會備份。
